臺灣高雄地方法院民事判決　九十年度訴字第二一六一號
　　原　　　告　丙○○
　　被　　　告　甲○○
　　訴訟代理人　乙○○
右當事人間分割共有物事件，本院判決如左：
    主    　文
兩造共有坐落高雄縣茄萣鄉○○段三三二地號、地目：建、面積：○．○○八七四三
公頃及同段三三三地號、地目：建、面積：○．○二五七一一公頃，予以合併分割，
如附圖所示Ａ部分面積○．○○五一五六公頃及Ｃ部分面積○．○一一五九八公頃，
合計○．○一六七五四公頃，分歸原告取得；如附圖所示Ｂ部分面積○．○○三五八
七公頃及Ｄ部分面積○．○一四一一三公頃，合計○．○一七七公頃分歸被告取得。
被告應給付原告新台幣肆萬伍仟肆佰零捌元。
訴訟費用由被告負擔二分之一，餘由原告負擔。
    事      實      及      理      由
一、本件原告主張：坐落高雄縣茄萣鄉○○段三三二地號、地目：建、面積：○．○
    ○八七四三公頃及同段三三三地號、地目：建、面積：○．○二五七一一公頃（
    下稱：系爭土地），為兩造所共有，應有部分均各為二分之一，系爭土地相互毗
    鄰，並由兩造建築房屋使用中。兩造就系爭土地並無不能分割之約定，且就系爭
    土地之使用目的，亦無不能分割之情事，請求將系爭土地合併按使用現狀予以分
    割，即如附圖所示Ａ部分面積○．○○五一五六公頃及Ｃ部分面積○．○一一五
    九八公頃，合計○．○一六七五公頃，分歸原告取得；如附圖所示Ｂ部分面積○
    ．○○三五八七公頃及Ｄ部分面積○．○一四一一三公頃，合計○．○一七七公
    頃分歸被告取得。又系爭土地合計面積為○．○三四四五四公頃，按兩造應有部
    分計算，每人理應分得○．○一七二二七公頃，然依上開分割結果，被告多分得
    ○．○○四七三公頃即四．七三平方公尺，應依民國八十九年度公告現值即每平
    方公尺九千六百元貼補原告，亦即被告應給付原告四萬五千四百零八元等語。並
    聲明：請求判決如主文所示。
    被告則以：同意系爭土地合併分割，也同意原告依使用現狀予以分割；又被告多
    分得四．七三平方公尺，應依每平方公尺一千四百元予以補償，即補償原告六千
    六百元；再者，當初購買系爭土地時，被告計代原告支出二十一萬三千九百六十
    八元（其細目部分如附表所示），依不當得利法律關係，原告自應返還予被告，
    為此被告於上開補償費範圍內，主張扺銷等語置辯。並聲明：原告之訴駁回；訴
    訟費用由原告負擔。
二、原告主張系爭土地為原告與被告共有，應有部分均各為二分之一之事實，業據其
    提出土地登記謄本、地籍圖為證，復為被告所不爭執，自堪信為真實。
三、按共有數筆不同地號土地，其共有人及其應有部分均相同，並經共有人全體同意
    者，應認其得為合併分割（最高法院八十五台上字第二五九五號判決參照）。又
    各共有人，得隨時請求分割共有物，但因物之使用目的不能分割或契約訂有不分
    割之期限者，不在此限；另共有物之分割，依共有人協議之方法行之，分割之方
    法，不能協議決定者，法院得因任何共有人之聲請，命為以原物分配於各共有人
    ，民法第八百二十三條第一項、第八百二十四條第一項第一款分別定有明文。查
    系爭二筆土地相互毗鄰，共有人及其應有部分均相同，有土地登記謄本、地籍圖
    在卷可稽，且兩造均同意就系爭土地合併分割（見本院九十年九月六日言詞辯論
    筆錄），又系爭土地依其使用目的並非不能分割，而兩造間亦無不能分割之約定
    ，是依上開說明，本件自得將系爭土地予以合併分割。
四、次按請求共有物之分割，應由法院依民法第八百二十四條命為適當之分配，不受
    當事人主張之拘束；又分割共有物時，法院應參酌當事人之聲明、共有物之性質
    、經濟效用及全體共有人之利益等公平決之。經查：
  (一)系爭土地前面臨八米忠孝街，如附圖所示Ａ、Ｃ部分由原告占有使用，Ｂ、Ｄ部
    分則由之被告占有使用，均建有二樓房屋，有卷存勘驗筆錄、相片、現場使用草
    圖可稽。
  (二)本院審酌系爭土地之使用現狀分割情事，認將系爭土地如附圖所示Ａ部分面積○
    ．○○五一五六公頃及Ｃ部分面積○．○一一五九八公頃，合計○．○一六七五
    公頃，分歸原告取得；如附圖所示Ｂ部分面積○．○○三五八七公頃及Ｄ部分面
    積○．○一四一一三公頃，合計○．○一七七公頃分歸被告取得為適當。
五、補償費部分：
  (一)復按以原物為分配時，如共有人中，有不能按其應有部分受分配者，得以金錢補
    償之，民法第八百二十四條第二項定有明文。查本件系爭土地依前述方案分割時
    ，原告部分所分得之面積，較系爭土地合計面積依原告應有部分合計予以計算面
    積短少四．七三平方公尺（【0.008743+0.025711】×1/2-0.01675=0.00473公頃
    ），故原告短少面積部分依前揭規定，被告自應補償之。查兩造曾達成協議謂「
    以公告現值每平方公尺九千六百元互相找貼」（見九十年九月二十五日勘驗筆錄
    ），事後被告反悔表示要以每平方公尺一千四百元補償云云，惟本院審酌系爭土
    地上開位置、兩造使用狀況及被告之前同意以公告現值每平方公尺九千六百元補
    償等情，基於誠實信用原則，認應以每平方公尺九千六百元，作為金錢補償之計
    價標準為適當，亦即被告應補償原告四萬五千四百零八元（4.73×9600=45408
    ）。
  (二)被告抗辯因購買系爭土地原告曾積欠伊如附表所之金額尚未給付，依民法不當得
    利規定，原告有返還義務，是於以每平方公尺一千四百元計算之補償費用範圍內
    扺銷云云，惟查：
    按「當事人主張有利於己之事實者，就其事實有舉證之責任。」民事訴訟法第
      二百七十七條前段定有明文。就被告附表項次三至八支出部分，已為原告所否
      認，且依被告提出證明有為三至八項次支出之證據，均為申購系爭土地往來之
      函件，函件中並無支出金額之記載，尚難使本院形成心證認定有被告主張附表
      三至八項次所載金額之支出，是依首揭規定，被告自有舉證之責任，然被告亦
      自承「除所提出的證據之外，沒有其他證據，若有我也無法取得」等語（見本
      院九十一年二月七日言詞辯論筆錄），故被告此部分之抗辯，自難信為真實。
    就被告提出之附表項次一、二部分：
      (1)原告自承「一、二部分原告有代墊，我們已經清償，即使沒清償，也罹於時
        效」等語（見本院九十一年二月七日言詞辯論筆錄），故堪信被告有為原告
        代墊測量費一千二百元、登記費及書狀費五百六十八元。至原告主張已清償
        云云，原告並未能舉證以實其說，原告此之主張自難信為真實。是被告既無
        從證明上開為扺銷之主動債權存在，其扺銷之主張即無可採。
      (2)按「請求權，因十五年間不行使而消滅。」、「時效完成後，債務人得拒絕
        給付。」民法第一百二十五條、民法第一百四十四條第一項分別定有明文。
        上開代墊測量費一千二百元係於七十年二月十二日支出、登記費及書狀費五
        百六十八元係於七十一年三月二十七日支出，有兩造不爭執之收據二紙在卷
        可稽，姑不論被告此代墊款是否成立不當得利，依上開民法第一百二十五條
        規定，上開債權迄今均罹於時效，是原告既已為時效抗辯，依上開民法第一
        百四十四條第一項規定，原告自得拒絕給付，從而被告自不得以之為主動債
        權，主張扺銷。
    綜上所述，被告上揭扺銷之主張，並無理由。
六、結論：原告之訴為有理由，依民事訴訟法第七十八條、第八十五條第一項但書，
    判決如主文。
中　　　華　　　民　　　國　　九十一　　年　　　三　　　月　　　七　　　日
                              臺灣高雄地方法院民事第二庭
~B法　　　官　曾吉雄
右為正本係照原本作成。
如不服本判決，應於送達後廿日內，向本院提出上訴狀並表明上訴理由，如於本
判決宣示後送達前提起上訴者，應於判決送達後十日內補提上訴理由書（須附繕本）。
中　　　華　　　民　　　國　　九十一　　年　　　三　　　月　　　七　　　日
~B法院書記官　黃俊凱
